臺灣基隆地方法院刑事判決　
111年度金訴字第51號
公  訴  人  臺灣基隆地方檢察署檢察官
被      告  曾琨智




            陳淑娟


上列被告等因違反洗錢防制法等案件，經檢察官提起公訴（110
年度偵緝字第177號、第178號、第179號、110年度偵字第8333號
），本院判決如下：
    主  文
庚○○共同犯洗錢防制法第十四條第一項之一般洗錢罪，共貳罪，
各處有期徒刑伍月，併科罰金新臺幣伍萬元，罰金如易服勞役，
均以新臺幣壹仟元折算壹日。應執行有期徒刑捌月，併科罰金新
臺幣陸萬元，罰金如易服勞役，以新臺幣壹仟元折算壹日。
己○○幫助犯洗錢防制法第十四條第一項之一般洗錢罪，處有期徒
刑肆月，併科罰金新臺幣貳萬元，罰金如易服勞役，以新臺幣壹
仟元折算壹日。
    事  實
一、庚○○、己○○可預見若將金融機構帳戶之存摺、提款卡與密碼
    提供他人使用，可能因此供不法詐騙份子用以詐使他人將款
    項匯入後，再加以提領而造成金流斷點，藉此從事詐欺取財
    及洗錢犯罪，竟仍於不違背其本意之情形下，先各基於幫助
    他人詐欺取財及洗錢之不確定故意，由己○○於民國109年8月
    12日13時許，在基隆市○○區○○街00號7樓之庚○○居處，將其
    於基隆第一信用合作社（下稱基隆一信）申設之帳號000-00
    00000000000號帳戶（下稱本案一信帳戶）之存摺、印章、
    金融卡、密碼、網路銀行代號及密碼等帳戶資料，交付予庚○○，再由庚○○將該等資料轉交予「小蔣」（真實姓名年籍不
    詳）。嗣「小蔣」所屬詐欺集團取得本案一信帳戶資料後，
    旋即基於意圖為自己不法之所有之詐欺及洗錢犯意，先後為
    下列行為：
㈠、於如附表編號1、4、5所示時間，由不詳成員以如附表編號1
    、4、5所示方法，詐騙如附表編號1、4、5所示告訴人，致
    如附表編號1、4、5所示告訴人因而陷於錯誤，分別將如附
    表編號1、4、5所示款項匯入本案一信帳戶內，款項並均旋
    遭該詐欺集團不詳成員提領或轉帳一空（無證據顯示庚○○、
    己○○就此部分提領或轉帳有所參與），以此等迂迴層轉之方
    式，掩飾及隱匿詐欺犯罪所得之本質及去向。
㈡、於如附表編號2、3所示時間，由不詳成員以如附表編號2、3
    所示方法，詐騙如附表編號2、3所示告訴人，致如附表編號
    2、3所示告訴人因而陷於錯誤，分別將如附表編號2、3所示
    款項匯入本案一信帳戶內。「小蔣」隨即通知庚○○配合親自
    臨櫃提領款項，庚○○對於轉至本案一信帳戶內之款項可能係
    「小蔣」實行詐欺取財犯罪而由被害人所匯入之款項，且加
    以提領後將造成金流斷點，有所認識及預見，竟提昇原幫助
    之不確定故意，為共同參與詐欺取財、洗錢犯罪之不確定故
    意，與「小蔣」共同基於詐欺取財、洗錢之犯意聯絡，由「
    小蔣」先將本案一信帳戶之存摺、印章交還庚○○，庚○○再依
    「小蔣」之指示，於109年8月14日14時17分許，在基隆一信
    八斗子分社（址設基隆市○○區○○路000號），臨櫃自本案一
    信帳戶提領新臺幣（下同）40萬元（其中29,985元為如附表
    編號2、3所示告訴人匯入，其餘則為不詳人士匯入），並旋
    即將提得款項及本案一信帳戶之存摺、印章上繳給「小蔣」
    ，以此等迂迴層轉之方式，掩飾及隱匿詐欺犯罪所得之本質
    及去向。
二、案經戊○○、丙○○訴由高雄市政府警察局苓雅分局、甲○○、乙○○訴由基隆市警察局第四分局、丁○○訴由臺北市政府警察局
    文山第一分局報告臺灣基隆地方檢察署檢察官偵查起訴。
    理  由
壹、證據能力
    本判決以下所引用之證據，公訴人、被告庚○○、己○○（下合
    稱被告2人）於本案言詞辯論終結前，均未爭執其證據能力
    ，本院審酌該等證據作成或取得之狀況，並無非法或不當取
    證之情事，且無顯不可信之情況，復經本院於審判期日就上
    開證據依法進行調查、辯論，自均具有證據能力。
貳、實體部分
一、上揭事實，業據被告2人於審理時均坦承不諱，其等之供述
    互核大致相符，並據證人即告訴人戊○○、甲○○、丁○○、乙○○
    、丙○○於警詢時證述明確，且有本案一信帳戶之顧客基本資
    料及交易明細、LINE對話紀錄、交易明細、基隆一信111年2
    月18日基一信字第661號函暨所附109年8月14日取款憑條等
    件在卷可參（見110年度偵字第393號卷【下稱393卷】第47
    至53頁、第77至85頁、第107至129頁；110年度偵字第1825
    號卷第31至85頁、第91至99頁；110年度偵字第1729號卷第6
    9頁；本院卷第53至55頁），足認被告2人之自白與事實相符
    ，可以採信。本案事證明確，被告2人之犯行洵堪認定，應
    依法論科。
二、論罪科刑
㈠、被告庚○○
  ⒈按刑法上所謂幫助他人犯罪，係指就他人之犯罪加以助力，
    使其易於實行之積極的或消極的行為而言。如在正犯實行前
    ，曾有幫助行為，其後復參與犯罪構成要件之行為者，即已
    加入犯罪之實行，其前之低度行為應為後之高度行為所吸收
    ，仍成立共同正犯，不得以從犯論（最高法院24年上字第32
    79號判決意旨參照）。查被告庚○○基於幫助詐欺取財、洗錢
    之不確定故意，提供本案一信帳戶供該詐欺集團實行事實欄
    ㈠、㈡所示詐欺取財、洗錢行為，本係犯刑法第30條第1項前
    段、第339條第1項之幫助詐欺取財罪及刑法第30條第1項前
    段、洗錢防制法第14條第1項之幫助洗錢罪，且其以同一幫
    助行為，幫助該詐欺集團成員實行事實欄㈠、㈡所示之5次詐
    欺取財、洗錢犯行，侵害5名告訴人之個人法益，係屬一行
    為觸犯數罪名之想像競合犯，依刑法第55條規定，本應從一
    重以一幫助洗錢罪處斷。惟因被告庚○○於該詐欺集團著手實
    行事實欄㈡所示詐欺取財、洗錢犯行時，其對於轉至本案一
    信帳戶內之款項可能係「小蔣」實行詐欺取財犯罪而由被害
    人所匯入之款項，且加以提領後將造成金流斷點，有所認識
    及預見，仍依「小蔣」指示，與「小蔣」共同參與事實欄㈡
    所示臨櫃提領詐得款項並上繳之構成要件行為（被告庚○○其
    餘親身參與提款上繳部分，經本院不另為無罪之諭知，詳如
    後述），已將原幫助詐欺取財、洗錢之不確定故意，提昇為
    共同基於詐欺取財、洗錢之不確定故意，是核被告庚○○事實
    欄㈡部分所為，係犯刑法第339條第1項之詐欺取財罪及洗錢
    防制法第14條第1項之一般洗錢罪。則被告庚○○所為提供本
    案一信帳戶予詐欺集團之幫助詐欺取財、洗錢之低度行為（
    一行為），應為高度之事實欄㈡部分共同詐欺取財、洗錢行
    為所吸收，不另論罪。
  ⒉至如附表編號1、4、5所示告訴人匯入之款項，均無證據顯示
    被告庚○○就此些款項提領或轉帳有所參與（如附表編號4部
    分，詳如後述），是被告庚○○就如附表編號1、4、5部分，
    僅涉犯幫助詐欺取財罪及幫助洗錢罪；公訴意旨就此等部分
    論以詐欺取財罪及洗錢罪之正犯，容有誤會，且此部分業為
    論罪部分所吸收，已如前述，併予說明。
  ⒊另行騙者之詐欺手法多端，未必即為3人以上共同詐欺取財，
    是本案並無充足積極證據可證明被告庚○○主觀上明知或可預
    見本案非「小蔣」單獨對外行騙，而係「小蔣」與渠所屬詐
    欺集團其他成員共同所為，自不得遽謂其主觀上有三人以上
    共同犯詐欺取財罪之直接故意或不確定故意，而以刑法第33
    9條之4第1項第2款三人以上共同犯詐欺取財罪相繩，併予說
    明。
  ⒋被告庚○○與「小蔣」間，互有犯意聯絡及行為分擔，應論以
    共同正犯。被告庚○○就如附表編號2、3所示同一告訴人部分
    ，各係以一行為觸犯上開加重詐欺取財罪、一般洗錢罪2罪
    名，均為想像競合犯，應各從一重論以一般洗錢罪。
  ⒌又按詐欺係侵害個人財產法益之犯罪，其罪數計算，依一般
    社會通念，應以被害人數決定之；又共同實行犯罪行為之人
    ，在合同意思範圍以內，各自分擔犯罪行為之一部，相互利
    用他人之行為，以達其犯罪之目的者，即應對於全部所發生
    之結果，共同負責。詐欺集團車手的取款行為係詐欺犯行的
    最後一環，不論車手是分多次提領多數被害人匯入的款項，
    或是一次提領多數被害人匯入的款項，其取款行為既係集團
    整體詐欺犯行的最後一環，自應分擔對該一被害人行使詐欺
    犯行的罪責。若詐欺集團成員施用詐術之對象有別，時間有
    異，其等所實行之數行為係分別侵害不同被害人之法益，依
    一般社會健全觀念，在時間差距上可以分開，法律評價上每
    一行為皆可獨立成罪，尚非不得依數罪併罰之例予以分論併
    罰。且撥打電話或傳送訊息實行詐騙、自金融機構帳戶內提
    領款項等階段，參與實行各個分工之人，縱非全然認識或確
    知彼此參與分工細節，對於各別係從事該等犯罪行為之一部
    既有所認識，且以共同犯罪意思為之，即應就詐欺取財所遂
    行各階段行為全部負責。是以，被告庚○○應就其所參與犯行
    所生之全部犯罪結果共同負責，該詐欺集團侵害如附表編號
    2、3所示2名不同告訴人之個人法益，係犯共同一般洗錢罪2
    次，並應就如附表編號2、3所示2名不同告訴人部分予以分
    論併罰；公訴意旨認數被害人受害部分，應論以想像競合犯
    ，容有誤會。
  ⒍被告庚○○於審理中自白洗錢犯罪，應依洗錢防制法第16條第2
    項之規定，減輕其刑。
㈡、被告己○○
  ⒈按幫助犯之成立，主觀上行為人須有幫助故意，客觀上須有
    幫助行為，亦即須對於犯罪與正犯有共同之認識，以幫助之
    意思，對於正犯資以助力，而未參與實施犯罪之行為者而言
    。查被告己○○提供本案一信帳戶予他人作為詐欺取財及洗錢
    之犯罪工具，所實行者非屬詐欺取財及洗錢之構成要件行為
    （無證據顯示被告己○○就如附表所示告訴人匯入之款項提領
    或轉帳有所參與；被告己○○親身參與提款上繳部分，經本院
    不另為無罪之諭知，詳如後述），且係基於幫助犯意為之，
    是核被告己○○所為，係犯刑法第30條第1項前段、第339條第
    1項之幫助詐欺取財罪及刑法第30條第1項前段、洗錢防制法
    第14條第1項之幫助洗錢罪。公訴意旨認被告己○○係成立詐
    欺取財及洗錢罪之正犯，尚有未洽，然正犯、從犯僅行為態
    樣之分，罪名並無變更，本院自無庸變更起訴法條。
  ⒉按刑法第28條之共同正犯，係指2人以上共同實施犯罪之行為
    者而言，幫助他人犯罪，並非實施正犯，在事實上雖有2 人
    以上共同幫助他人犯罪，要亦各負其幫助犯之責任，仍無適
    用該條之餘地（最高法院33年上字第793 號判決、82年度台
    上字第6084號判決意旨參照）。準此，被告己○○雖係經由被
    告庚○○之轉介，始能完成其提供帳戶資料與「小蔣」所屬詐
    欺集團之行為，然之於本案詐欺之正犯而言，被告2人對於
    正犯實現構成要件之幫助行為，仍係各自獨立而分別存在，
    不生彼此互為承擔幫助罪責之問題，自無論以「共同幫助」
    之餘地，一併說明。
  ⒊被告己○○以一提供本案一信帳戶之幫助行為，幫助詐欺集團
    對如附表所示5名告訴人實行詐欺、洗錢，同時觸犯5次幫助
    詐欺取財罪、幫助洗錢罪，為想像競合犯，應依刑法第55條
    之規定，從一重以一幫助洗錢罪處斷。
  ⒋被告己○○於審理中自白洗錢犯罪，應依洗錢防制法第16條第2
    項之規定，減輕其刑；又考量被告係幫助犯，其惡性輕於正
    犯，故依刑法第30條第2項之規定，按正犯之刑減輕之，並
    依法遞減之。
㈢、爰審酌被告2人提供金融帳戶予他人作為詐欺取財及洗錢之工
    具，被告庚○○復聽從指示親自前往銀行臨櫃提領帳戶內之詐
    得款項並上繳，助長社會上人頭帳戶文化之歪風，並導致詐
    欺及洗錢犯罪追查不易，形成查緝死角，對交易秩序、社會
    治安均造成危害，所為實屬不當；兼衡被告2人坦承犯行之
    犯後態度、素行（有臺灣高等法院被告前案紀錄表附卷可稽
    ）、告訴人等之受害金額；暨考量被告庚○○於審理時自述學
    歷為高職畢業，從事土方工作，月收入約3、4萬元，離婚，
    無未成年子女，與哥哥共同扶養70多歲之母親、被告己○○於
    審理時自述學歷為國中肄業，目前無業，之前從事工地水電
    雜工，當時平均月收入1萬多元，已婚，無子女等一切情狀
    ，分別量處如主文所示之刑，並就罰金刑部分，諭知易服勞
    役之折算標準。另參酌被告庚○○所犯各罪罪名相同，自身之
    犯罪參與為同一次提款，責任非難重複性較高，暨權衡其所
    犯各罪罪質、整體犯罪非難評價，定應執行之刑及就罰金刑
    部分，諭知易服勞役之折算標準如主文所示。
三、被告庚○○雖於偵訊時供稱：因提供本案一信帳戶給「小蔣」
    ，「小蔣」有給我幾千元，但我全部都給了被告己○○，我自
    己沒有獲利等語；於審理時供稱：我有從提領的款項抽出「
    小蔣」說的2、3%數額，全部都給了被告己○○等語。然被告
    己○○自始至終均否認曾因本案自被告庚○○或「小蔣」處收受
    任何報酬，就被告庚○○有無收受報酬則不知情。是被告2人
    此部分供述不合，在本案尚無其他證據足以佐證任一方之說
    法下，基於罪疑有利於被告之原則，自難逕採信被告庚○○而
    認被告己○○受有數千元報酬。從而，本案既無充分證據認定
    被告2人因本案犯行獲有任何報酬或利益，自無從宣告沒收
    或追徵犯罪所得。
四、不另為無罪諭知
㈠、公訴意旨另以：
  ⒈被告2人於109年8月13日15時36分，一同持本案一信帳戶之存
    摺及印章，在基隆一信八斗子分社，臨櫃自本案一信帳戶提
    領59萬3,000元，並將所提得款項上繳予「小蔣」等語。因
    認被告2人此部分尚共同涉犯刑法第339條第1項之詐欺取財
    罪嫌及洗錢防制法第14條第1項之一般洗錢罪嫌。
  ⒉被告庚○○於109年8月14日14時17分許，自本案一信帳戶提款4
    0萬元，其中包含如附表編號4所示告訴人受騙之匯款等語。
    因認被告庚○○就如附表編號4所示部分，尚共同涉犯刑法第3
    39條第1項之詐欺取財罪嫌及洗錢防制法第14條第1項之一般
    洗錢罪嫌。
㈡、按犯罪事實應依證據認定之，無證據不得認定犯罪事實；又
    不能證明被告犯罪者，應諭知無罪之判決，刑事訴訟法第15
    4條第2項及第301條第1項分別定有明文。次按被告或共犯之
    自白，不得作為有罪判決之唯一證據，仍應調查其他必要之
    證據，以察其是否與事實相符，刑事訴訟法第156條第2項亦
    有明定。又認定不利於被告之事實，須依積極證據，苟積極
    證據不足為不利於被告事實之認定時，即應為有利於被告之
    認定，更不必有何有利之證據，最高法院著有30年上字第81
    6號判決意旨可資參照。
㈢、被告2人於本院準備程序及審理時雖坦承上開犯行，然被告之
    自白，不得作為有罪判決之唯一證據，仍應調查其他必要之
    證據，以察其是否與事實相符。而查：
  ⒈被告2人依「小蔣」指示，於109年8月13日15時36分，一同持
    本案一信帳戶之存摺及印章，在基隆一信八斗子分社，臨櫃
    自本案一信帳戶提領59萬3,000元等情，雖據被告2人供認不
    諱，並有本案一信帳戶之交易明細、109年8月13日取款憑條
    等件在卷可稽（見393卷第49至53頁；本院卷第55頁），堪
    信屬實。然而，比對如附表所示各告訴人匯款之時間，可知
    被告2人於109年8月13日15時36分臨櫃提款「在先」，如附
    表所示各告訴人被騙匯款至本案一信帳戶內「在後」，是於
    被告2人109年8月13日15時36分臨櫃提款前，雖有數筆不詳
    款項匯入該帳戶，並為被告2人所提領，但卷內尚無證據顯
    示該等不詳款項為任何被害人或告訴人遭詐欺而匯入，既無
    法證明其等此次所提領之款項為任何犯罪而來，自難遽認被
    告2人於109年8月13日15時36分臨櫃自本案一信帳戶提款之
    行為，有何共同詐欺取財、洗錢犯行。
  ⒉如附表編號4所示告訴人匯款至本案一信帳戶之時點，固在被
    告庚○○於109年8月14日14時17分許，自該帳戶提款40萬元前
    ，然依卷附本案一信帳戶之交易明細（見393卷第49至51頁
    ）顯示：如附表編號4所示告訴人匯入之款項，旋遭該集團
    不詳成員提領或轉帳一空，「其後」被告庚○○方提領40萬元
    等情，堪認被告庚○○該次提領之款項，與如附表編號4所示
    匯入款項並無關聯，故尚難認被告庚○○就如附表編號4所示
    部分，亦應負詐欺取財罪及洗錢罪之共同正犯責任。
  ⒊從而，上開部分本各應諭知被告2人、被告庚○○無罪，惟公訴
    人認此部分若成立犯罪，與被告2人、被告庚○○前揭經本院
    論罪科刑之部分，具有想像競合犯裁判上一罪之關係，爰不
    另為無罪之諭知。
據上論斷，應依刑事訴訟法第299條第1項前段，判決如主文。
本案經檢察官黃佳權提起公訴，檢察官林姿妤到庭執行職務。
中　　華　　民　　國　　111 　年　　4 　　月　　14　　日
　　　　　　　　　刑事第六庭審判長法  官  劉桂金
                                  法  官  曾淑婷
                                  法  官  施又傑
以上正本證明與原本無異。
如不服本判決應於收受送達後20日內向本院提出上訴書狀，並應
敘述具體理由；其未敘述上訴理由者，應於上訴期間屆滿後20日
內向本院補提理由書(均須按他造當事人之人數附繕本)「切勿逕
送上級法院」。
中　　華　　民　　國　　111 　年　　4 　　月　　14　　日
                                  書記官　連懿婷
附錄本案所犯法條全文
中華民國刑法第30條
（幫助犯及其處罰）
幫助他人實行犯罪行為者，為幫助犯。雖他人不知幫助之情者，
亦同。
幫助犯之處罰，得按正犯之刑減輕之。

中華民國刑法第339條
（普通詐欺罪）
意圖為自己或第三人不法之所有，以詐術使人將本人或第三人之
物交付者，處 5 年以下有期徒刑、拘役或科或併科 50 萬元以
下罰金。
以前項方法得財產上不法之利益或使第三人得之者，亦同。
前二項之未遂犯罰之。

洗錢防制法第14條
有第二條各款所列洗錢行為者，處 7 年以下有期徒刑，併科新
臺幣 5 百萬元以下罰金。
前項之未遂犯罰之。
前二項情形，不得科以超過其特定犯罪所定最重本刑之刑。

附表：
編號  告訴人  詐騙時間 詐騙方法  匯款時間   匯款金額 （新臺幣） 1 戊○○ 109年7月31日 20時許 以通訊軟體LINE傳送博弈網站「資多星」之資訊，並佯稱可代操作下注獲利云云 109年8月17日 13時16分 76,000元 2 甲○○ 109年8月5日 14時38分許 以通訊軟體LINE傳送投資平台「資多星」之資訊，並佯稱可投資獲利云云 109年8月14日 14時16分 19,985元 3 丁○○ 109年8月7日 18時許 以通訊軟體LINE佯稱有專案活動，可投資現金獲利云云 109年8月14日 13時49分 10,000元 4 乙○○ 109年8月13日 前某時許 以通訊軟體LINE佯稱需繳納註冊費方可加入遊戲網站「NEW CENTURY」進行博弈云云 109年8月13日 ⑴19時13分 ⑵19時17分 ⑴50,000元 ⑵10,000元 5 丙○○ 109年8月15日 21時許 以通訊軟體LINE傳送投資平台「資多星」之資訊，並佯稱可投資獲利云云 109年8月16日 ⑴13時32分 ⑵14時40分 ⑶14時42分 ⑴30,000元 ⑵20,000元 ⑶30,000元